【裁判字號】    90,訴緝,59
【裁判日期】    900914
【裁判案由】    偽造文書等
【裁判全文】
臺灣板橋地方法院刑事判決                            九十年度訴緝字第五九號
    公  訴  人  臺灣板橋地方法院檢察署檢察官
    被      告  戊○○
                辛○○
右列被告等因偽造文書等案件，經檢察官提起公訴（八十七年度偵字第二五二六七號
、八十八年度偵字第一三四四號），本院判決如左：
    主  文
辛○○共同連續行使偽造私文書，足以生損害於他人，處有期徒刑壹年陸月。
戊○○無罪。
    事  實
一、辛○○為供個人債務周轉，而自民國八十五年三、四月間起至八十七年一、二月
    間止，在臺北縣中和市等地，自任會首，分別召集自八十五年四月一日起至八十
    八年七月一日止，會金每會為新臺幣（下同）一萬元，計四十一會（含會首在內
    ，其會員名稱如附表一所示），開標地點為臺北縣中和市○○街一００巷二弄五
    號三樓之民間互助會（即第一會）；召集自八十五年九月一日起至八十八年十一
    月一日止，會金每會為一萬元，計四十五會（含會首在內，其會員名稱如附表二
    所示），開標地點同上址之民間互助會（即第二會）；召集自八十五年十二月十
    日起至八十八年五月十日止，會金每會為一萬元，計三十一會（含會首在內，其
    會員名稱如附表三所示），開標地點同上址之民間互助會（即第三會）；召集自
    八十六年六月二十五日起至九十年一月二十五日止，會金每會為一萬元，計四十
    五會（含會首在內，其會員名稱如附表四所示），開標地點同上址之民間互助會
    （即第四會）；召集自八十七年二月十五日起至八十九年十一月十五日止，會金
    每會為一萬元，計三十五會（含會首在內，其會員名稱如附表五所示），開標地
    點同上址之民間互助會（即第五會），並均負責各會之主持開標及收取、交付會
    款事宜。嗣因周轉不靈，辛○○竟基於意圖為自己不法之所有及行使偽造私文書
    之概括犯意，並與其母癸○（另案由檢察官偵查）就第一會會員丁○○、何玉云
    部分共同基於意圖為自己不法之所有及行使偽造私文書之概括犯意聯絡，自八十
    六年初起至八十七年底止，連續在上開開標地點，利用各互助會會員多未親自前
    往現場投標，且互不認識之機會，以在標單（已滅失）上偽造第一會之會員甲○○、庚○○、丁○○、何玉云、柯逸郎、李有田（二次）、鄭創裕（二次）、鄭
    美珍（二次）；第二會之會員黃秀蘭；第三會之會員羅小姐（羅慧娟）、許詠新
    、楊美蓮、黃春琴、王玉燕（二次）；第五會之會員吳月霞、陳小姐（陳美玉）
    、羅惠娥、許誠福、許麗秋、洪珊真（洪小姐）等人之署押，填寫金額表明標息
    ，以偽造投標標單之方式，提出高於底標不等（即二、三千元至三、四千元不等
    ）之標息競標，分別以第四、五會會首之身分標取會（頭）款各計四十四萬元、
    三十四萬元，並冒標第一會計十一會；第二會計一會；第三會計六會；第五會計
    六會，且均向當次被冒標之會員及其他活會之會員謊稱該月份係由其他會員得標
    ，致使各該被冒標之會員及其他活會之會員因此而陷於錯誤，仍陸續向辛○○交
    付活會之會款，辛○○即連續以此方法詐得各次會款扣除當月標息，再乘以當次
    活會會員人數（含被冒標者，但不含會首辛○○）之金額，均足以生損害於上開
    被冒標之會員。嗣於八十七年十月間辛○○突宣布倒會而陸續停標上開五個民間
    互助會，活會會員己○○、丑○○、丙○○、子○○等向辛○○查證後，始知受
    騙而揭發上情。
二、案經被害人己○○、丑○○、丙○○、子○○訴請臺灣板橋地方法院檢察署檢察
    官偵查起訴。
    理  由
壹、被告辛○○部分
一、右揭事實，業據被告辛○○迭於偵查中及本院審理時坦承不諱，核與告訴人即被
    害人己○○、丑○○、丙○○、子○○、乙○○分別於偵查中及證人鄭美珍、林
    鎂茹、金黃嬌娥、庚○○、林祥年、林連秀英、黃林鴛鴦（原姓名丁○○）、壬○○各於本院審理時所證述之情節均相符，並有戶籍謄本二紙、如附表一至五所
    示之互助會會單、被告辛○○自白被冒標之會員名單三紙、帳單十五紙附卷可稽
    。矧被告辛○○於八十五年四月一日起會後，自八十六年初起即陸續有冒名標取
    會款，以供其周轉債務之情事，其證據業如前述，被告辛○○復召集第四、五會
    ，以取得會（頭）款，其顯有意圖為自己不法之所有之犯意至明。其以上開第四
    、五會會首之身分標取會（頭）款之行為，應屬本件詐欺犯行之一部。事證明確
    ，被告辛○○之犯行應堪認定。
二﹑被告辛○○就第一、二、三、五會部分偽造依習慣以上載會員署押及標息參與競
    標，屬刑法第二百二十條第一項準私文書之標單，使被冒標者及其他活會會員陷
    於錯誤而交付會款及以第四、五會向會員騙取會（頭）款，核其所為，係犯刑法
    第二百十六條、第二百十條之行使偽造私文書罪及同法第三百三十九條第一項之
    詐欺取財罪。公訴人就被告上開冒標第一會之會員甲○○、庚○○；第二會之會
    員黃秀蘭；第三會之會員羅小姐（羅慧娟）、許詠新、楊美蓮、黃春琴、王玉燕
    （二次）；第五會之會員吳月霞、陳小姐（陳美玉）、羅惠娥、許誠福、許麗秋
    、洪珊真（洪小姐）部分之犯行雖漏未起訴，本院認此部分與本案論罪科刑（即
    已起訴）部分有連續犯之裁判上一罪關係，亦為起訴之效力所及，本院應併予審
    理，附此明。被告辛○○與案外人癸○就第一會會員丁○○、何玉云部分之行
    使偽造私文書罪及詐欺取財罪，彼此之間，互有犯意聯絡及行為分擔，為共同正
    犯。其先後多次上開行使偽造私文書與詐欺取財之犯行，均時間緊接，罪名相同
    ，均顯係基於概括犯意而為，均應各依連續犯之規定論以一罪，並加重其刑。被
    告辛○○所犯上開行使偽造私文書與詐欺取財二罪間，有方法結果之牽連關係，
    為牽連犯，應依刑法第五十五條之規定，從一重之行使偽造私文書罪處斷。其於
    各該開標日以一詐欺行為，致使被冒名之活會會員、前次被冒標之會員及其他剩
    餘之活會會員陷於錯誤而交付會款，係一行為侵害數個法益，同時觸犯數詐欺取
    財之罪名，為想像競合犯，應從一重之詐欺取財罪處斷。被告辛○○偽造被冒標
    會員署押之行為，為偽造私文書之階段行為，其偽造後復持以行使，偽造私文書
    之低度行為應為行使之高度行為所吸收，均不另論罪。爰審酌被告辛○○並無前
    科，有臺灣高等法院檢察署刑案紀錄簡覆表一份在卷足憑，其意圖為自己不法之
    所有，召集互助會，擔任會首以標取會（頭）款並以行使偽造私文書詐欺之方式
    ，冒標活會會員之會款，供其周轉債務之用，其生活狀況、智識程度、犯罪之期
    間及金額，犯罪之動機、目的、手段、犯罪所生之危害、犯罪後之態度及其尚未
    與被害人達成民事和解並賠償損失等一切情狀，量處如主文所示之刑，以資懲儆
    。
三、至被告辛○○所偽造之標單，在開標後均已丟棄，業據被告辛○○於本院審理時
    供明在卷，信已滅失，爰不就此另為沒收之宣告，附此敘明。
貳、被告戊○○部分
一、公訴意旨略以：被告戊○○與辛○○（即同案被告，業經本院審結如上）夫妻明
    知無清償能力，竟基於意圖為自己不法所有之概括犯意，自八十五年四月一日起
    ，連續在臺北縣中和市○○街一００巷二弄五號三樓之住處，由辛○○自任會首
    召集丙○○等人為會員，組成如附表一至六（即如起訴書之附表編號一至六）所
    示之民間互助會，而由戊○○於投標時地負責開標之工作並收受會錢，致丙○○
    等人均陷於錯誤，而至八十七年十月間止，均如數交付會款與許、楊二人；許、
    楊二人進而與辛○○之母癸○（另案偵查）起犯意之聯絡，復自八十六年初起，
    連續持偽造如附表編號一民間互助會之會員柯逸郎、丁○○、何玉云、李有田二
    次、鄭創裕二次、鄭美珍二次等人之名義所投標之標單為冒名投標而得標，致該
    互助會之活會會員均陷於錯誤而如數交付會款，致生損害於柯逸郎、丁○○、何
    玉云、李有田、鄭創裕、鄭美珍等人，因認被告戊○○亦涉有刑法第二百十六條
    、第二百十條之行使偽造私文書罪及第三百三十九條第一項之詐欺取財罪嫌云云
    。
二、按犯罪事實，應依證據認定之，無證據不得推定其犯罪事實；不能證明被告犯罪
    者，應諭知無罪之判決，刑事訴訟法第一百五十四條及第三百零一條第一項分別
    定有明文。次按刑法第三百三十九條第一項詐欺罪之成立，以意圖為自己或第三
    人不法之所有，以詐術使人將本人或第三人之物交付為要件。所謂以詐術使人交
    付，必須被詐欺人因其詐術而陷於錯誤，若其所用方法，不能認為詐術，亦不致
    使人陷於錯誤，即不構成該罪；事實之認定，應憑證據，如未能發現相當證據，
    或證據不足以證明，自不能以推測或擬制之方法為裁判基礎；認定犯罪事實所憑
    之證據，雖不以直接證據為限，間接證據亦包括在內，然無論直接或間接證據，
    其為訴訟上之證明，須於通常一般之人均不致於有所懷疑，而得確信其為真實之
    程度者，始得據之為有罪之認定，倘其證明尚未達到此一程度，而有合理之懷疑
    存在時，即無從為有罪之認定；告訴人之告訴，係以使被告受刑事訴追為目的，
    是其陳述是否與事實相符，仍應調查其他證據以資審認，最高法院四十六年台上
    字第二六０號、四十年台上字第八六號、七十六年台上字第四九八六號及五十二
    年台上字第一三００號判例分別著有明文。
三、公訴人認被告戊○○涉犯上開刑法第二百十六條、第二百十條之行使偽造私文書
    罪及第三百三十九條第一項之詐欺取財罪嫌，係以訊據被告辛○○則坦承有於上
    開時地召集民間互助會向告訴人丙○○等人收取會款，並與其母癸○為共同冒標
    ，嗣於八十七年時月間宣佈倒會而欠有告訴人等會款之事實，核與告訴人己○○
    、丑○○、丙○○、子○○指訴情節相符，並有會單影本六份附卷為憑。被告辛○○自八十五年四月一日起會，旋即於八十六年初有為冒標之情後，復召集附表
    編號五、六之民間互助會，自有行詐之意圖，應堪認定。雖被告戊○○固坦承其
    有於右揭時地為任會首即其妻被告辛○○為開標、收取會錢之情事，惟矢口否認
    有何犯行，並辯稱：其與上開互助會無關，並不知辛○○有冒標之情。然被告戊○○與被告辛○○為夫妻關係，且被告戊○○於每次投標時地負責開標並開標後
    有收取會款之時間，至被告辛○○宣佈倒會止，長達二年多，對於被告辛○○有
    無清償能力，自無不知之理，又被告辛○○與癸○冒標多次，被告戊○○負責開
    標之工作，豈有不知之理？足認被告戊○○與被告辛○○間，有犯意之聯絡及行
    為之分擔。被告戊○○上開之所辯，顯係卸責之詞，不足採信為其論據。
四、訊據被告戊○○堅決否認有上開公訴人所指之犯行，辯稱：其與上開互助會無關
    ，並不知辛○○有冒標之情事等語。
五、經查，被告戊○○除曾經於被告辛○○主持開標時，在場幫忙，及代被告辛○○
    收受會員所交付之會款外，並未參與上開民間互助會之召集及交付會款給得標會
    員，亦未幫忙記帳或朋分被告辛○○所詐得之會款使用等情，業據被告戊○○、
    辛○○分別供明在卷，復據告訴人即被害人己○○、丑○○、丙○○、子○○、
    乙○○分別於偵查中及證人鄭美珍、林鎂茹、金黃嬌娥、庚○○、林祥年、林連
    秀英、黃林鴛鴦（原姓名丁○○）、壬○○各於本院審理時證述明確，並有如附
    表一至五所示之互助會會單、被告辛○○自白被冒標之會員名單三紙、帳單十五
    紙附卷可稽。又被告戊○○與辛○○雖係同財共居之夫妻，但並未過問被告辛○○之個人債務，而被告辛○○係因私人放貸被倒債，始陸續起會周轉債務之事實
    ，亦據被告戊○○、辛○○分別供明在卷，且互核相符，矧被告戊○○與辛○○
    既係同財共居之夫妻，則其於被告辛○○主持開標時，在場幫忙，及代被告辛○○收受會員所交付之會款，誠屬人情之常。其既未參與上開民間互助會之召集及
    交付會款給得標會員，亦未幫忙記帳或朋分被告辛○○所詐得之會款使用，復未
    過問被告辛○○之個人債務，尚難以被告戊○○於被告辛○○主持開標時，在場
    幫忙，及代被告辛○○收受會員所交付之會款等情，即認其有幫忙被告辛○○起
    會，標取會（頭）款並冒標會款之犯行，此外，復查無其他積極證據足以證明被
    告戊○○有上開行使偽造私文書罪及詐欺取財罪等犯行，揆諸前揭法條意旨，本
    件不能證明被告戊○○犯罪，自應諭知無罪之判決。
、公訴意旨另以：被告辛○○就其在臺北縣中和市等地，自任會首，召集自八十五
    年六月二十日起至八十八年十月二十日止，會金每會為一萬元，計五十一會（含
    會首在內，其會員名稱如附表六所示），開標地點同上址之民間互助會（即第六
    會）部分，亦認被告涉有刑法第三百三十九條第一項之詐欺取財罪嫌云云。按犯
    罪事實，應依證據認定之，無證據不得推定其犯罪事實；不能證明被告犯罪者，
    應諭知無罪之判決，刑事訴訟法第一百五十四條及第三百零一條第一項分別定有
    明文。訊據被告辛○○矢口否認有詐欺取財之犯行，辯稱：伊起會時，並無行騙
    會款之意思等語。經查，上開第六會係被告辛○○於八十五年六月二十日起會，
    而被告辛○○之上開行使偽造私文書罪及詐欺取財罪等犯行，係自八十六年初起
    ，顯在第六會起會之後，其證據業如前述，此外，復查無其他積極之證據足資證
    明被告辛○○有此部分之犯行，依上開說明，不能證明被告辛○○犯罪，自應諭
    知無罪之判決，惟公訴人認此部分與上開論罪科刑之詐欺部分，有連續犯之裁判
    上一罪關係，故不另為無罪之諭知。
據上論斷，應依刑事訴訟法第二百九十九條第一項前段、第三百零一條第一項，刑法
第二十八條、第五十六條、第二百十六條、第二百二十條第一項、第二百十條、第三
百三十九條第一項、第五十五條，罰金罰鍰提高標準條例第一條前段，判決如主文。
本案經檢察官呂永魁到庭執行職務。
中      華      民      國      九十        年    九      月    十四    日
                                      台灣板橋地方法院刑事第一庭
                                          法  官  楊  千  儀
右正本證明與原本無異
如不服本判決應於送達後十日內向本院提出上訴狀
                                          書記官  吳  河  東
中      華      民      國      九十        年    九      月   二十六   日
附錄本案論罪科刑法條全文：
刑法第二百十六條
行使第二百十條至第二百十五條之文書者，依偽造、變造文書或登載不實事項或使登
載不實事項之規定處斷。
刑法第二百十條
偽造、變造私文書，足以生損害於公眾或他人者，處五年以下有期徒刑。
刑法第二百二十條
在紙上或物品上之文字、符號、圖畫、照像，依習慣或特約，足以為表示其用意之證
明者，關於本章及本章以外各罪，以文書論。
錄音、錄影或電磁紀錄，藉機器或電腦之處理所顯示之聲音、影像或符號，足以為表
示其用意之證明者，亦同。
稱電磁紀錄，指以電子、磁性或其他無法以人之知覺直接認識之方式所製成之紀錄，
而供電腦處理之用者。
刑法第三百三十九條
意圖為自己或第三人不法之所有，以詐術使人將本人或第三人之物交付者，處五年以
下有期徒刑、拘役或科或併科一千元以下罰金。
以前項方法得財產上不法之利益或使第三人得之者，亦同。
前二項之未遂犯罰之。
（罰金已依罰金罰鍰提高標準條例提高為十倍）


司法院資訊處製作；財團法人民間司法改革基金會備份。
